---
title: "Cartographie"
author: "Pascal Bessonneau"
date: "20 avril 2016"
output: ioslides_presentation
smaller: true

---

```{r setup, include=FALSE}
knitr::opts_chunk$set(echo = TRUE)

suppressPackageStartupMessages(require(sp,quietly=T,warn.conflicts=FALSE))
suppressPackageStartupMessages(require(maptools,quietly=T,warn.conflicts=FALSE))
suppressPackageStartupMessages(require(rgdal,quietly=T,warn.conflicts=FALSE))
suppressPackageStartupMessages(require(maps,quietly=T,warn.conflicts=FALSE))
suppressPackageStartupMessages(require(plyr,quietly=T,warn.conflicts=FALSE))
suppressPackageStartupMessages(require(ggplot2,quietly=T,warn.conflicts=FALSE))
suppressPackageStartupMessages(require(jsonlite,quietly=T,warn.conflicts=FALSE))
suppressPackageStartupMessages(require(dplyr,quietly=T,warn.conflicts=FALSE))

```

## Via les fichiers vectoriels (IGN) | Introduction

L'exemple est basé sur les fichiers IGN disponibles gratuitement [en ligne](http://professionnels.ign.fr/geofla) : ce 
sont les fichiers appelés *GEOFLA*. 

Il y a la nécessité des deux fusions pour récupérer une _data.frame_
avec les couleurs et les noms de département. 

Le paquet est _rgdal_. Sous Linux, il faut  installer les paquets 
\emph{libgdal1-dev} et \emph{libproj-dev} pour pouvoir installer \emph{rgdal} si
une machine Linux.

## Via les fichiers vectoriels (IGN) | Chargement

```{r, echo = FALSE}
reserve <- fromJSON("data/reserve/2014_reserve_parlementaire.json")

reserveD <- ddply(reserve,.(Département),summarize,moyenne=mean(Montant,na.rm=T))
colnames(reserveD) <- c("Departement","Moyenne")

reserveD$Departement[reserveD$Departement=="Réunion"] <- "La Réunion"
reserveD$Departement[reserveD$Departement=="Territoire-de-Belfort"] <- "Territoire de Belfort"


liste_depts <- read.delim("data/depts2016.txt",encoding = "latin1",stringsAsFactors = F)

fusion <- merge(reserveD, liste_depts, by.x = "Departement", by.y = "NCCENR", all =T)

long <- length(sort(unique(reserveD$Moyenne)))

colfunc <- colorRampPalette(c("white","royalblue"))
couleurs <- data.frame(
  couleur = colfunc(long),
  valeur = sort(unique(reserveD$Moyenne)),
  stringsAsFactors = F
)

```

La lecture se fait comme ci-dessous en spécifiant le répertoire avec les 
fichiers _shapefiles_.

```{r,eval=FALSE}
dpts <- readOGR(
  dsn="Cartes IGN/France/DEPARTEMENT", 
  layer="DEPARTEMENT"
)
test <- match(dpts$CODE_DEPT,fusion$DEP)
```

Pour les couleurs on récupère les positions (l'ordre) des départements avec la 
fonction _match_.

## Via les fichiers vectoriels (IGN) | Impression

```{r,eval=FALSE}
par(mar=c(0,0,0,0))
plot(dpts,col=couleurs$couleur[test])
```

## Via les fichiers vectoriels (IGN) | Impression RERS

L'avantage c'est que des fichiers sont disponibles pour les DOM-TOMs. On peut 
rajouter les départements sur une même page avec _layout_ :

```{r,echo = FALSE}
xmetro <- 9
xdom <- 1
mm <- matrix(
    c(
      rep( 7,xdom), rep( 1,xmetro),
      rep( 7,xdom), rep( 1,xmetro),
      rep( 7,xdom), rep( 1,xmetro),
      rep( 2,xdom), rep( 1,xmetro),
      rep( 3,xdom), rep( 1,xmetro),
      rep( 4,xdom), rep( 1,xmetro),
      rep( 0,xdom), rep( 1,xmetro),
      rep( 0,xdom), rep( 1,xmetro),
      rep( 0,xdom), rep( 1,xmetro),
      rep( 0,xdom), rep(0,3), rep(5,1), rep(0,1), rep(6,1), rep(0,xmetro-6)
    ),
    ncol=10,
    nrow=10,
    byrow=T
)
mm
```

## Via les fichiers vectoriels (IGN) | Impression RERS

Il suffit ensuite d'imprimer dans l'ordre les différentes cartes.


```{r,echo = FALSE}
plot_map <- function() {

  fusion$DEP <- substr(fusion$DEP,1,2)
  
  dpts <- readOGR(
    dsn="Cartes IGN/France/DEPARTEMENT", 
    layer="DEPARTEMENT", verbose = FALSE
  )
  test <- match(dpts$CODE_DEPT,fusion$DEP)

  par(mar=c(0,0,0,0))
  plot(dpts,col=couleurs$couleur[test])

  legend("topright",legend=round(couleurs$valeur[seq(0,nrow(couleurs),20)],0),
         pch=15,
         col=couleurs[seq(1,nrow(couleurs),20),1]
         )
  
  dpts <- readOGR(
    dsn="Cartes IGN/Guadeloupe/DEPARTEMENT", 
    layer="DEPARTEMENT", verbose = FALSE
  )
  test <- match(dpts$CODE_DEPT,fusion$DEP)

  par(mar=c(0,0,0,0))
  plot(dpts,col=couleurs$couleur[test])

  dpts <- readOGR(
    dsn="Cartes IGN/Martinique/DEPARTEMENT", 
    layer="DEPARTEMENT", verbose = FALSE
  )
  test <- match(dpts$CODE_DEPT,fusion$DEP)

  par(mar=c(0,0,0,0))
  plot(dpts,col=couleurs$couleur[test])

  dpts <- readOGR(
    dsn="Cartes IGN/Guyane/DEPARTEMENT", 
    layer="DEPARTEMENT", verbose = FALSE
  )
  test <- match(dpts$CODE_DEPT,fusion$DEP)

  par(mar=c(0,0,0,0))
  plot(dpts,col=couleurs$couleur[test])

  dpts <- readOGR(
    dsn="Cartes IGN/Mayotte/DEPARTEMENT", 
    layer="DEPARTEMENT", verbose = FALSE
  )
  test <- match(dpts$CODE_DEPT,fusion$DEP)
  
  par(mar=c(0,0,0,0))
  plot(dpts,col=couleurs$couleur[test])

  dpts <- readOGR(
    dsn="Cartes IGN/Réunion/DEPARTEMENT", 
    layer="DEPARTEMENT", verbose = FALSE
  )
  test <- match(dpts$CODE_DEPT,fusion$DEP)
  
  par(mar=c(0,0,0,0))
  plot(dpts,col=couleurs$couleur[test])

  dpts <- readOGR(
    dsn="Cartes IGN/France/DEPARTEMENT",
    layer="DEPARTEMENT"
  )
  test <- match(dpts$CODE_DEPT,fusion$DEP)

  par(mar=c(0,0,0,0))
  dd <- dpts[dpts$CODE_DEPT %in% c( "75","78","92","93","91","94"),]

  test <- match(dd$CODE_DEPT,fusion$DEP)
  plot(dd,col=couleurs$couleur[test])
  
}
```


## Via les fichiers vectoriels (IGN) | Impression RERS

```{r, echo = FALSE, message=FALSE}

# pdf("graphiques/cartes-pleines.pdf")
layout(mm,respect = T)
plot_map()
# dev.off()

```



## Ressources

[Aide à l'utilisation de R](https://sites.google.com/site/rgraphiques/5--applications/5--realiser-des-cartes-avec-le-logiciel-r/cartographie_departements)

[R-bloggers](http://www.r-bloggers.com/mapping-with-ggplot-create-a-nice-choropleth-map-in-r/)

[Keith Newman](https://www.students.ncl.ac.uk/keith.newman/r/maps-in-r)

[Coulmont](http://coulmont.com/cartes/rcarto.pdf)

[GIS Tutorial](https://pakillo.github.io/R-GIS-tutorial/)

[Le livre de Bivand](https://www.springer.com/gp/book/9781461476177)



